【裁判字號】    94,家訴,32
【裁判日期】    950831
【裁判案由】    確認繼承權不存在
【裁判全文】
臺灣士林地方法院民事判決              94年度家訴字第32號
原      告  辛○○
訴訟代理人  洪文浚律師
被      告  己○○
                        2
            戊○○
            丁○○
            丙○○
            乙○○
            甲○○
            庚○○
共      同
訴訟代理人  楊國華律師
上列當事人間確認繼承權不存在事件，本院於民國95年8 月17日
言詞辯論終結，判決如下：
    主  文
原告之訴駁回。
訴訟費用由原告負擔。
    事實及理由
一、原告起訴主張：
  (一)原告為被繼承人陳錦標之子，陳錦標於民國90年7 月25日過
    世，留有如附表一所示之遺產，原告本可與其他同順位之繼
    承人各享有1/11之應繼分權利，然被告等卻主張尤陳娥（即
    被告等之母）為陳錦標之養女，並進而主張為陳錦標之再轉
    繼承人，而就附表二所示之不動產辦理繼承登記。關於尤陳
    娥是否為陳錦標之養女、被告等是否因此而得繼承尤陳娥對
    陳錦標如附表一所示遺產之法律關係，已影響原告之應繼分
    ，原告對於確認被告等之上述繼承權不存在即有法律上之利
    益。
  (二)被告等就附表二所示不動產辦理繼承登記之主要理由，無非
    以尤陳娥為陳錦標之養女，故於陳錦標過世後，尤陳娥對於
    陳錦標所遺留如附表一所示遺產有1/12之應繼分存在，渠等
    均為尤陳娥之繼承人，自得繼承此一應繼分。惟查尤陳娥固
    於36年11月5 日經陳錦標收養為養女而設籍於陳錦標之戶籍
    ，然收養關係已於43年3 月26日申請、同年月30日終止登記
    在案，尤陳娥乃將其戶籍遷往臺北市○○區○○里○○鄰○○
    ○路○ 段128 巷8 號王金郎（即尤陳娥之弟）之戶籍，於其
    後將近50年間，尤陳娥之戶籍登記謄本上，其父母均載為王
    盧正、王許此，未有任何改變。甚且尤陳娥於45年1 月18日
    申請結婚登記時，於其自行簽名送件之結婚登記申請書上，
    仍自行記載其父母為王盧正、王許此，婚前本籍則是記載其
    弟王金郎之上開戶籍地址。設若尤陳娥與陳錦標未終止收養
    關係者，豈有可能於出嫁時不是由養家出嫁，而是由其弟戶
    籍嫁出，亦豈有可能於結婚登記申請書上之父母仍記載為本
    生父母，而非養父母？凡此種種均足證尤陳娥與陳錦標間之
    收養關係確實於43年間即已終止，尤陳娥即非陳錦標之養女
    ，自對於陳錦標之遺產無繼承權存在，被告等自亦不得繼承
    尤陳娥對陳錦標所留遺產之應繼分的權利，並依民法第767
    條之規定，請求被告等塗銷繼承登記等語。
  (三)依民法第1077條規定：「養子女與養父母之關係，除法律另
    有規定外，與婚生子女同。」又同法第1083條規定，養子女
    自收養關係終止時起，回復其與本生父母之關係，依其反面
    解釋，收養關係存續中，養子女與本生父母相互間之權利義
    務關係，應認為已停止，故對於未成年養子女之保護、教養
    及其他權利義務，應由養父母行使及負擔（前司法行政部63
    年1 月16日台63函民字第00457 號函）；在收養關係未經兩
    院或判決終止前，對於養子之權利義務，當然應由養父母行
    使並負擔，而無其本生父母置喙之餘地（最高法院20年上字
    第2305號判例）。準此，若陳錦標與尤陳娥間之收養關係未
    終止，則尤陳娥於45年1 月17日與庚○○結婚，彼時其年齡
    尚未滿20歲，係未成年人，依民法第981 條規定，其結婚應
    得法定代理人即陳錦標、陳黃秀之同意，始可辦理結婚登記
    ，乃尤陳娥於54年申請結婚登記時，於申請書上記載之父母
    為其本生父母而非養父母，而戶政機關亦憑其申請書而予以
    辦理結婚登記，由此足見尤陳娥與陳錦標間之收養關係，早
    於45年1 月17日前即已終止，否則戶政機關如何於未經尤陳
    娥法定代理人之同意下而准予辦理結婚登記？且聲明：(1)確
    認被告等對陳錦標所留如附表一所示遺產之繼承權不存在；
    (2)被告等應將其在臺北縣板橋地政事務所如附表二所示不動
    產之繼承登記塗銷；(3)訴訟費用由被告等負擔。
  (四)對被告抗辯之陳述：
    1.尤陳娥於36年11月5 日經陳錦標夫婦收養為養女，嗣因於
      陳錦標家中發生不愉快事件，雙方乃合意終止收養關係，
      尤陳娥之戶籍並辦理遷出至其親生胞弟王金郎戶籍中，當
      時雙方確有合意終止之書面文件，並持憑向戶政機關辦理
      登記，故其後尤陳娥之戶籍謄本上均未記載其養父母姓名
      。被告等雖主張45年以後之戶籍謄本上確有記載養父陳錦
      標、養母陳黃秀，故收養關係並未終止，惟依該謄本上另
      記載「42未校正」，應是指此一記載係42年當時未經校正
      之資料，且尤陳娥於結婚時其父母姓名均填寫其本生父母
      ，而非養父母，即可得知收養關係業已終止。
    2.至被告等主張戶籍謄本上所載「廢止」，係指「廢止住所
      」云云，亦屬無據。蓋40年代，於戶政機關工作之公務員
      多屬受日本教育者，而日文之「廢止」，意同我國法律上
      之「終止」，故上開戶籍謄本上所載「廢止」應解為終止
      之意思。又所謂廢止住所，依民法第24條規定係指「依一
      定事實，足認以廢止之意思離去其住所者，即為廢止其住
      所。」又依戶籍法第4 條規定，戶籍登記可分為身分登記
      及遷徙登記，其中遷徙登記又分成遷入、遷出及住址變更
      等3 種（按上開登記於登記簿上係使用遷入、遷出、住變
      等文字作為簡稱），並無所謂「廢止住所」之登記，且實
      際上關於住所之廢止，通常並不會於戶籍謄本上予以記載
      。另尤陳娥戶籍謄本上雖有浮籤記載已廢止住所等字樣，
      然為事後浮貼，尚不足以證明前揭「廢止」即為廢止住所
      之意，況且該浮籤下方之文字記載「民國肆年月貳陸
      日申請於月貳陸日遷出」，亦即尤陳娥之戶籍係於43年
      3 月26日遷出，而非同年3 月30日，故戶籍謄本上之「
      月拾日廢止」，顯非指廢止住所而為遷出登記之意思，
      而應為終止收養關係之記載。再者，尤陳娥於36年間經陳
      錦標夫婦收養為養女時，並未辦理廢止其原來住所之登記
      ，其當時之戶籍資料中亦無廢止住所之記載，已足使尤陳
      娥與其本生父母間之權利義務關係停止，是於收養成立當
      時，尤陳娥都未廢止其原來住所，如何能認在未終止收養
      關係之情況下，反而辦理廢止住所之登記？況尤陳娥於43
      年以後之戶籍資料上，均未有養父母之記載，而僅記載其
      本生父母，此亦可推知陳錦標與尤陳娥間之收養關係確已
      依法終止，且於戶籍資料上予以登記。至被告等所提出43
      年後有記載尤陳娥養父母資料之戶籍謄本，此均為42年當
      時未校正之資料，自不足證明陳錦標與尤陳娥間收養關係
      存在。
二、被告則辯稱略以：
  (一)被告等之被繼承人尤陳娥原名王娥，於36年11月5 日由陳錦
    標、陳黃秀夫婦共同收養，並依法從養父之姓氏，更名為陳
    娥，此有戶籍謄本、收養登記表、收養同意書、除（原）籍
    謄本等可憑。
  (二)尤陳娥於43年3 月30日自養父陳錦標之臺北市建成區○○○
    路173 號戶內，遷往臺北市中山區○○○路○ 段128 巷8號
    王金郎戶內，此有戶籍謄本陳娥部分之事由欄記載：「民國
    肆參年參月貳陸日申請參月參拾日廢止住所遷往本市○○區
    ○○里○○鄰○○○路○段一二八巷八號」等語可憑外，並
    有前臺灣省臺北市中山區戶政事務所94年11月21日核發之當
    時43年3 月30日遷入登記申請書附遷出用之43年3 月26日核
    發之陳娥部分謄本上貼浮籤記載：「（已廢止住所）以下餘
    白」暨43年3 月30日遷入王金郎戶內之戶籍謄本陳娥（即尤
    陳娥）部分之事由欄記載：「民國肆年月拾日自本市
    建成區○○里○鄰○○○路一七三號遷入養父陳錦標養母陳
    黃秀」可稽。
  (三)陳錦標與尤陳娥間之收養關係從未終止，原告遽以戶籍謄本
    陳娥（即尤陳娥）之事由欄所載：「民國肆參年參月貳陸日
    申請參月參拾日廢止住所遷往‧‧‧」等語，主張：「收養
    關係已於43年3 月26日申請、同年3 月30日終止登記在案」
    云云，與事實不符。按上開戶籍謄本事由欄所載為「廢止住
    所」，係根據民法第24條規定：「依一定事實，足認以廢止
    之意思離去其住所者，即為廢止其住所。」而記載，並有前
    開前臺灣省臺北市建成區戶籍正副主任在43年3 月26日核發
    之陳娥部分戶籍騰本（遷出用），其上浮籤註明「（已廢止
    住所）以下餘白」可証，且查43年3 月30日遷入王金郎戶內
    陳娥之戶籍事由欄仍記載：「養父陳錦標、養母陳黃秀」，
    豈有終止收養之情事。至於原告提出陳娥與庚○○結婚以後
    之戶籍謄本未載養父母，乃戶政機關轉錄漏登，故經被告向
    戶政機關申請核准，已於93年12月10日補填養父姓名陳錦標
    、養母姓名陳黃香，亦有臺北縣蘆洲市戶政事務所93年12月
    10日核發之尤陳娥個人戶籍謄本可按。
  (四)按「養子女從收養者之姓。」、「前項（收養）終止，應以
    書面為之。」、「養子女自收養關係終止時起，回復其本姓
    。」民法第1078條第1 項、第1080條第2 項、第1083條前段
    定有明文。查尤陳娥與其養父陳錦標確無終止收養關係，未
    曾有終止收養之書面文件，亦未曾因此而回復其本姓。就尤
    陳娥對陳錦標有繼承權乙事，原告之其他兄弟姐妹陳遠豪、
    陳遠雄、陳遠誠、陳遠勛、林明霞、吳陳芸卿、陳佩珠、陳
    佩玉、陳佩貞等9 人並不爭執，彼等9 人曾在年3 月29 日
    委請王傳賢律師代函通知被告應分擔陳錦標生前之贈與稅債
    務，有律師函可證，彼等9 人並委託代書已在94年6 月30
    日就起訴狀附表二所示之土地辦妥繼承登記，亦有其中之臺
    北縣板橋市○○段199 地號土地謄本可憑，故原告起訴主張
    系爭收養關係已終止，要非可採。
  (五)按收養關係合意終止，應以書面為之，民法第1080條第2項
    定有明文，原告主張：「尤陳娥之戶籍遷至其親生胞弟王金
    郎戶內，當時（按43年間）雙方確有合意終止之書面文件，
    並持憑向戶政機關辦理登記。」云云。惟查：經鈞院向臺北
    市中山區及大同區戶政事務所調取尤陳娥之全部戶籍資料謄
    本，非但查無原告所稱「合意終止（收養）之書面文件」；
    甚且臺北市中山區戶政事務所95年4 月17日北市中戶二字第
    09530414600 號函送中山區○○里○○鄰○○街17巷26號王金
    郎之全戶戶籍本，其中「陳娥」（即尤陳娥）之事由欄猶記
    載：「民國43年3 月30日自本市○○區○○里○鄰○○○路
    173 號遷入，養父陳錦標、養母陳黃秀」，足證原告主張：
    「收養關係已於尤陳娥之戶籍遷至其親生胞弟王金郎戶內當
    時合意終止，並持合意終止之書面文件憑向戶政機關辦理登
    記。」云云，並非事實。並聲明：(1)原告之訴駁回；(2)訴訟
    費用由原告負擔。
三、按確認之訴，非原告有即受確認判決之法律上利益者，不得
    提起，民事訴訟法第247 條定有明文。次按公同共有物之處
    分及其他之權利行使，除法律或契約另有規定外，固應得公
    同共有人全體之同意，然繼承人在分割遺產前，以否認有繼
    承權之人為被告所提起之確認繼承權存在之訴訟，並非公同
    共有物之處分或其他之權利行使行為，自得單獨起訴，且無
    庸得其他繼承人全體之同意，最高法院85年度台上字第2764
    號判決明揭此旨。本件原告否認被告等人有再轉繼承陳錦標
    之繼承權存在，且須以判決除去此危險，則原告單獨一人提
    起本件訴訟，參照前開說明，並無當事人不適格之問題，且
    原告有確認之法律上利益甚明，合先敘明。
四、本件兩造就(一)陳錦標、陳黃秀夫婦於36年11月5 日收養王娥
    （即尤陳娥）為養女，改從養父姓氏為陳娥；(二)尤陳娥於43
    年3 月30日將戶籍遷往臺北市○○區○○里○○鄰○○○路○
    段128 巷8 號王金郎戶內；(三)被繼承人陳錦標、尤陳娥分別
    於90年7 月25日、93年10月20日死亡；(四)起訴狀附表二所示
    之不動產已於94年6 月30日辦妥繼承登記，登記為原告及其
    兄弟姐妹、被告等公同共有等情，均不爭執。是以兩造之爭
    點在於：尤陳娥與陳錦標之養女與養父之收養關係有無終止
    情事？經查：
  (一)按終止收養關係可分雙方合意終止及裁判終止兩種，前者係
    雙方同意終止收養關係，且應以書面為之；後者係收養之一
    方依法定終止事由請求法院宣告終止其收養關係，民法第10
    80條、第1081條定有明文。
  (二)尤陳娥固於43年3 月26日申請、同年月30日『廢止住所』（
    即收養人陳錦標、陳黃秀住址）而遷往臺北市○○○路○段
    128 巷8 號王金郎戶內，此觀卷附戶籍謄本陳娥（即尤陳娥
    ）部分之事由欄記載：「民國肆參年參月貳陸日申請參月參
    拾日廢止住所遷往本市○○區○○里○○鄰○○○路○段一
    二八巷八號」等語甚明，然依民法規定及習慣，並無因養子
    女遷出戶籍即當然終止與養父母間收養關係之例，自難謂尤
    陳娥遷出戶籍即當然終止與陳錦標間之收養關係。至原告主
    張因臺灣光復初期公務員多數受日本教育，故上揭戶籍謄本
    上所載『廢止』2 字，係指終止收養關係云云，惟日文「
    止」一詞，意指作廢，與中文意義並無不同，且日文係以「
    離緣」一詞表示終止收養關係（參見日本民法第811 條至81
    7 條），並無「廢止」以示終止收養關係之用法，原告所指
    顯屬無稽。且按依一定事實，足認以廢止之意思離去其住所
    者，即為廢止其住所，民法第24條定有明文。而觀之「廢止
    」2 字固載於上開戶籍謄本記事欄第4 行末2 字，然連接第
    5 行起頭，顯係「廢止住所」，意指原住所（陳家）作廢而
    遷往新住所（即王金郎戶），原戶政機關公務員依法記載並
    無問題，豈可任意割裂解釋，徒憑「廢止」2 字遽以推論尤
    陳娥與陳錦標間收養關係業已終止。參以卷附前臺灣省臺北
    市中山區戶政事務所94年11月21日核發之43年3 月30日遷入
    登記申請書附遷出用之43年3 月26日核發之陳娥部分謄本上
    浮籤記載：「（已廢止住所）以下餘白」，以及尤陳娥於43
    年3 月30日遷入王金郎戶內之戶籍謄本陳娥部分之事由欄記
    載：「民國肆年月拾日自本市○○區○○里○鄰○○
    ○路一七三號遷入養父陳錦標養母陳黃秀」等語，有臺北市
    中山區戶政事務所95年4 月17日北市中戶二字第0953041460
    0 號函檢送之中山區○○里○○鄰○○街17巷26號王金郎之全
    戶戶籍謄本在卷可憑，益徵前揭戶籍謄本上所載「廢止」絕
    非終止收養關係之記載。又尤陳娥經陳錦標、陳黃秀收養後
    ，其原戶籍記事欄亦載有：「民國陸年拾月捌日遷出於臺
    北市○○區○○里○○鄰○○○街伍佰拾壹號陳錦標收養為
    養女除籍」等語，有戶籍謄本在卷可稽（參見本院卷第84
    頁），益見「廢止住所」即「除籍」之意。而原告竟主張系
    爭收養成立當時，尤陳娥未廢止其原來住所，豈有在未終止
    收養關係之情況下，反而辦理廢止住所之登記云云，顯與事
    實不符，亦屬無據。
  (三)又合意終止收養關係，應以書面為之，民法第1080條第2項
    定有明文。經本院向臺北市中山區及大同區戶政事務所調取
    尤陳娥之全部戶籍資料，均查無合意終止收養之書面文件，
    有前揭臺北市中山區戶政事務所韓、臺北市大同區戶政事務
    所95年4 月17日北市大戶二字第09530324200 號函檢送之戶
    籍謄本附卷可佐，且原告迄未舉證證明有何終止系爭收養關
    係之書面文件存在，是原告主張：「尤陳娥之戶籍遷至其親
    生胞弟王金郎戶內，當時 (按43年間)雙 方確有合意終止之
    書面文件，並持憑向戶政機關辦理登記。」云云，顯屬無稽
    。又尤陳娥於43年3 月30日遷入王金郎戶內陳娥之戶籍事由
    欄仍記載：「養父陳錦標、養母陳黃秀」字樣，已如前述，
    足見並無終止收養之情事。至於原告所提陳娥與庚○○結婚
    以後之戶籍謄本未載養父母乙節，乃係戶政機關轉錄時所漏
    登，嗣經被告等發現有誤，業向戶政機關申請核准，並於93
    年12月10日在尤陳娥戶籍謄本上補填養父姓名陳錦標、養母
    姓名陳黃香，此亦有臺北縣蘆洲市戶政事務所93年12月10
    日核發之尤陳娥部分戶籍謄本在卷可按。又尤陳娥戶籍既經
    戶政機關審核無誤，予以補登養父母陳錦標、陳黃秀姓名，
    原告徒以上開戶籍謄本上另記載「42未校正」等語，即推論
    前開尤陳娥之戶籍事由欄記載養父母姓名，為42年未校正前
    之資料云云，要非事實。從而，原告以戶政機關人員轉錄戶
    籍登記簿時未載尤陳娥之養父母，據以推論尤陳娥與陳錦標
    間收養關係終止，顯有未洽。
  (四)又按養子女從收養者之姓；養子女自收養關係終止時起，回
    復其本姓，民法第1078條第1 項、第1083條前段定有明文。
    查尤陳娥原姓名為王娥，於36年11月5 日經陳錦標、陳黃秀
    收養為養女，而改從養父姓氏為陳娥，至43年3 月30日將戶
    籍遷往臺北市○○區○○里○○鄰○○○路○ 段128 巷8號 王
    金郎戶內，45年1 月17日與尤城牆結婚，而冠夫姓改為尤陳
    娥，迄陳錦標、尤陳娥分別於90年7 月25日、93年10月20日
    死亡止，並未回復本姓，亦未見有任何更改姓名之舉，此觀
    卷附前揭戶籍謄本、結婚登記申請書甚明，益見尤陳娥與陳
    錦標間並未終止收養關係甚明。另參諸原告之其他兄弟姐妹
    陳遠豪、陳遠雄、陳遠誠、陳遠勛、林明霞、吳陳芸卿、陳
    佩珠、陳佩玉、陳佩貞等9 人，對於尤陳娥之繼承人即被告
    等繼承陳錦標遺產之權利並不爭執，彼等9 人曾在94年3 月
    29 日 委請王傳賢律師代函通知被告應分擔陳錦標生前之贈
    與稅債務，有被告等所提之律師函可證，彼等9 人並委託代
    書已在94年6 月30日就附表二所示之土地辦妥繼承登記，亦
    有其中之臺北縣板橋市○○段199 地號土地謄本可憑，足認
    原告起訴主張系爭收養關係已終止云云，並非事實。
  (五)退而言之，縱認尤陳娥於43年3 月30日將戶籍遷往臺北市○
    ○區○○里○○鄰○○○路○ 段128 巷8 號王金郎戶內時，確
    有終止收養之意思，而於結婚登記時並將法定代理人改填寫
    為本生父母，惟合意終止收養關係須養親陳錦標與養女尤陳
    娥雙方達成終止收養關係之意思表示合致始可，原告就此並
    未舉證證明陳錦標亦有終止收養關係之意思表示，亦無終止
    收養之書面可憑，自難僅以尤陳娥辦理結婚登記時，填載其
    本生父母而未填寫養父母，遽論其與養父陳錦標有合意終止
    收養關係之事實。至尤陳娥結婚時係未滿20歲之未成年人，
    其結婚固應得法定代理人之同意，然因戶政機關之疏失漏載
    養父母陳錦標、陳黃秀，致其結婚時之戶籍登記簿上僅載有
    本生父母王盧正、王許此，自難憑以要求尤陳娥須徵得陳錦
    標、陳黃秀同意，是戶政機關依結婚登記申請書而予以辦理
    結婚登記，與常理無悖，尚難據以認定尤陳娥與陳錦標間之
    收養關係，於45年1 月17日前即已終止。
  (六)再者，觀諸卷附尤陳娥於養家（陳家）、遷出戶籍至王金郎
    戶內及出嫁後尤家之戶籍謄本（本院卷第10至21頁、第86至
    89頁、第117 至155 頁），其上亦均無尤陳娥與陳錦標間收
    養關係曾經法院判決終止之記載，原告就此亦未舉證以明。
  (七)綜上所陳，徵諸民法及習慣，尚無因養子女遷出戶籍即當然
    終止與養父母間收養關係之例，自難謂尤陳娥「廢止住所」
    即當然終止其與陳錦標間之收養關係。另原告亦未舉證證明
    尤陳娥與陳錦標間有經法院判決或兩造合意終止收養關係之
    情事，則其徒憑上揭戶籍登記曾漏載養父母陳錦標、陳黃秀
    （僅填載本生父母王盧正、王許此）；尤陳娥結婚登記申請
    時復未填載養父母姓名等情，訴請確認被告等就被繼承人陳
    錦標之再轉繼承權不存在，為無理由，應予駁回。
五、本件事證已臻明確，兩造其餘主張陳述及攻擊防禦方法，及
    提出未援用之證據，經斟酌後認對判決之結果不生影響，爰
    不逐一詳予論駁，附此敘明。
六、據上論結，本件原告之訴為無理由，依民事訴訟法第78條，
    判決如主文。
中    華    民    國    95    年    8     月    31    日
                  家事法庭  法  官  李昆霖
以上正本證明與原本無異。
如對本判決上訴，應於判決送達後20日內向本院提出上訴狀。
中    華    民    國    95    年    8     月    31    日
                            書記官  李佳穎

司法院資訊處製作；財團法人民間司法改革基金會備份。
